ACORDAO-COMPLETO-2580151

ACÓRDÃO 799/2023 ATA 16/2023 - PLENÁRIO

VISTA, relatada e discutida esta tomada de contas especial instaurada pelo Ministério da Integração Nacional (extinto) em razão de não comprovação da regular aplicação dos recursos repassados por meio do Convênio 00950/2010 (Siafi 749326) firmado entre o Ministério da Integração Nacional e o município de Dionísio Cerqueira/SC, tendo por objeto a "aquisição de 01 britador móvel para recuperação e manutenção de estradas vicinais".
ACORDAM os Ministros do Tribunal de Contas da União, reunidos em sessão do Plenário, ante as razões expostas pelo relator, e com fundamento nos arts. 1º, inciso I; 12, § 3º; 16, inciso III, alíneas "c" e "d" e §§ 2º e 3º; 19; 23, inciso III; 26; 28, inciso II, 57 e 60 da Lei 8.443/1992 c/c os arts. 214, inciso III, alínea "a", e 215 a 217 do Regimento Interno, em: 
9.1. considerar os responsáveis Altair Cardoso Rittes e Valdecir Marcos Rebelatto revéis para todos os efeitos, dando-se prosseguimento ao processo;
9.2. julgar irregulares as contas de Altair Cardoso Rittes e Valdecir Marcos Rebelatto e condená-los ao recolhimento aos cofres do Tesouro Nacional das quantias a seguir especificadas, atualizadas monetariamente e acrescidas de juros de mora a partir das datas discriminadas até a data do pagamento:
	Valor (R$) 
	Data de ocorrência
	Identificador da parcela

	268.520,00
	19/5/2011
	Débito

	9.158,50
	15/6/2012
	Crédito

9.3. aplicar ao responsável Altair Cardoso Rittes multa proporcional ao dano ao erário no montante de R$ 50.000,00 (cinquenta mil reais) , a ser recolhida aos cofres do Tesouro Nacional, com atualização monetária calculada da data deste acórdão até a data do pagamento, se este for efetuado após o vencimento do prazo abaixo estipulado;
9.4. aplicar ao responsável Valdecir Marcos Rebelatto multa proporcional ao dano ao erário no montante de R$ 50.000,00 (cinquenta mil reais) , a ser recolhida aos cofres do Tesouro Nacional, com atualização monetária calculada da data deste acórdão até a data do pagamento, se este for efetuado após o vencimento do prazo abaixo estipulado;
9.5. fixar prazo de 15 (quinze) dias, a contar das notificações, para comprovação, perante o Tribunal, do recolhimento das dívidas acima imputadas;
9.6. autorizar a cobrança judicial das dívidas, caso não atendidas as notificações;
9.7. autorizar, caso venha a ser solicitado e se o processo não tiver sido remetido para cobrança judicial, o pagamento das dívidas em até 36 (trinta em seis) parcelas mensais consecutivas, a primeira a ser paga no prazo acima fixado e as demais, a cada 30 (trinta) dias a contar da parcela anterior, com incidência, sobre cada valor mensal atualizado monetariamente, de juros de mora, na forma da legislação em vigor;
9.8. alertar aos responsáveis que a falta de comprovação do recolhimento de qualquer parcela importará no vencimento antecipado do saldo devedor;
9.9. considerar graves as infrações cometidas por Altair Cardoso Rittes;
9.10. inabilitar Altair Cardoso Rittes, nos termos do art. 60 da Lei 8.443/1992, para o exercício de cargo em comissão ou função de confiança no âmbito da Administração Pública Federal pelo prazo de cinco anos;
9.11. encaminhar cópia deste acordão aos responsáveis, ao Ministério da Integração e do Desenvolvimento Regional e à Procuradoria da República no estado de Santa Catarina.

Tomada de contas especial instaurada em razão da não comprovação da regular aplicação dos recursos repassados por meio de convênio que tinha por objeto a aquisição de 01 britador móvel para recuperação e manutenção de estradas vicinais.

Ministério da Integração Nacional (extinto).

3. Responsáveis: Altair Cardoso Rittes (XXX.760.730-XX); Valdecir Marcos Rebelatto (XXX.325.419-XX)

13.1. Ministros presentes: Walton Alencar Rodrigues (na Presidência), Augusto Nardes, Jorge Oliveira (Relator), Antonio Anastasia e Jhonatan de Jesus.
13.2. Ministros-Substitutos convocados: Augusto Sherman Cavalcanti e Weder de Oliveira.

JORGE OLIVEIRA

Adoto como relatório, com os devidos ajustes, a instrução da Unidade de Auditoria Especializada em Tomada de Contas Especial (peça 88) , que contou com o endosso dos dirigentes daquela unidade (peças 89-90) e do Ministério Público junto ao TCU - MPTCU (peça 91) :
"INTRODUÇÃO
1.	Cuidam os autos de tomada de contas especial instaurada pelo Ministério da Integração Nacional, em desfavor de Altair Cardoso Rittes (CPF: XXX.760.730-XX) , em razão de não comprovação da regular aplicação dos recursos repassados por meio do Convênio 00950/2010, registro Siafi 749326, (peça 5) firmado entre o Ministério da Integração Nacional e município de Dionísio Cerqueira/SC, e que tinha por objeto 'aquisição de 01 britador móvel para recuperação e manutenção de estradas vicinais'.
HISTÓRICO
Em 11/7/2016, com fundamento na IN/TCU 71/2012, alterada pela IN/TCU 76/2016 e DN/TCU 155/2016, o dirigente da instituição Ministério do Desenvolvimento Regional autorizou a instauração da tomada de contas especial (peça 34) . O processo foi registrado no sistema e-TCE com o número 2103/2019.
O Convênio 00950/2010, registro Siafi 749326, foi firmado no valor de R$ 275.000,00, sendo R$ 269.500,00 à conta do concedente e R$ 5.500,00 referentes à contrapartida do convenente. Teve vigência de 14/12/2010 a 18/5/2012, com prazo para apresentação da prestação de contas em 18/6/2012. Os repasses efetivos da União totalizaram R$ 269.500,00 (peça 6) .
A prestação de contas e complementações enviadas foram analisadas por meio do documento constante na peça 18.
	O fundamento para a instauração da Tomada de Contas Especial, conforme consignado na matriz de responsabilização elaborada pelo tomador de contas, foi a constatação da seguinte irregularidade: 
Área técnica, em vistoria in loco, constatou que o britador estava operando em uma pedreira particular, assim concluiu que houve desvirtuamento dos objetivos do convênio e decidiu pela glosa total dos recursos repassados.
O responsável arrolado na fase interna foi devidamente comunicado e, diante da ausência de justificativas suficientes para elidir a irregularidade e da não devolução dos recursos, instaurou-se a tomada de contas especial.
	No relatório (peça 43) , o tomador de contas concluiu que o prejuízo importaria no valor original de R$ 259.361,50, imputando-se a responsabilidade a Altair Cardoso Rittes, na condição de gestor dos recursos.
	Em 30/1/2020, a Controladoria-Geral da União emitiu o relatório de auditoria (peça 46) , em concordância com o relatório do tomador de contas. O certificado de auditoria e o parecer do dirigente do órgão de controle interno concluíram pela irregularidade das presentes contas (peças 47 e 48) .
	Em 3/2/2020, o ministro responsável pela área atestou haver tomado conhecimento das conclusões contidas no relatório e certificado de auditoria, bem como do parecer conclusivo do dirigente do órgão de controle interno, manifestando-se pela irregularidade das contas, e determinou o encaminhamento do processo ao Tribunal de Contas da União (peça 49) .
ANÁLISE DOS PRESSUPOSTOS DE PROCEDIBILIDADE DA IN/TCU 71/2012
Avaliação de Viabilidade do Exercício do Contraditório e Ampla Defesa
A análise dos pressupostos da IN/TCU 71/2012 foi realizada pela instrução de peça 53, onde foi proposta a citação do responsável após se verificar que a presente TCE estava em condições de ser instruída.
Posteriormente, foi proposto pelo MP/TCU, em Parecer de peça 57, a inclusão da pedreira beneficiária do equipamento como responsável solidária nos autos, o que foi acatado pelo Exmo. Sr. Ministro Relator (peça 58) , de forma que a citação foi realizada conforme abaixo:
Responsáveis solidários: 
Altair Cardoso Rittes (CPF XXX.760.730-XX) ;
Valdecir Marcos Rebelatto (CPF XXX.325.419-XX - CNPJ 18.722.745/0001-00) .
Irregularidade: aplicação de recursos federais, repassados por meio do Convênio 00950/2010 (Siafi 749326) , em finalidade diversa daquela previamente pactuada, sem autorização prévia do órgão repassador.
Débito:	
	Valor (R$) 
	Data de ocorrência
	Identificador da parcela

	268.520,00
	19/5/2011
	D1

	9.158,50
	15/6/2012
	C1

Valor atualizado do débito (sem juros) em 10/2/2022: R$ 484.624,03
Condutas:
autorizar ou permitir a utilização do britador objeto do Convênio 00950/2010 (Siafi 749326) em pedreira particular;
beneficiar-se indevidamente de recursos federais para realização de ações específicas, no âmbito do Convênio 00950/2010 (Siafi 749326) , destinado à aquisição de 01 britador móvel para recuperação e manutenção de estradas vicinais, cuja finalidade foi desvirtuada em seu proveito.
Nexo causal:
a utilização do objeto conveniado em atividade particular não ligada ao objetivo estabelecido no convênio, sem prévia autorização do concedente, resulta em prejuízo ao erário;
o benefício indevido dos recursos federais resultou no desvio de finalidade na aplicação dos recursos do Convênio 00950/2010.
Culpabilidade:
não há excludentes de ilicitude, de culpabilidade e de punibilidade; é razoável supor que os responsáveis tinham consciência da ilicitude de sua conduta; era exigível conduta diversa da praticada, qual seja, utilizar o bem apenas nos fins previstos no instrumento de transferência;
não há excludentes de ilicitude, de culpabilidade e de punibilidade; é razoável supor que o responsável tinha consciência da ilicitude de sua conduta; era exigível conduta diversa da praticada, qual seja, não se apropriar indevidamente de bens ou recursos públicos.
Dispositivos violados: Constituição Federal (arts. 70, parágrafo único, e 71, inciso II) , Lei 10.406/2002 (art. 884) , Decreto 93.872/1986 (art. 66) e Lei Complementar 101/2000 (art. 25, § 2º) .
Evidências: peça 10; peça 13; peça 17; peça 21.
Realizadas as citações, os responsáveis não compareceram aos autos, conforme se verifica no despacho de conclusão das comunicações processuais de peça 87, de forma que devem ser considerados revéis, prosseguindo-se ao exame do processo. 
EXAME TÉCNICO			 
Avaliação da Ocorrência de Prescrição
13.	Em relação à prescrição, o Supremo Tribunal Federal - STF, no Recurso Extraordinário - RE 636.886, fixou a tese, com repercussão geral reconhecida, de que 'é prescritível a pretensão de ressarcimento ao erário fundada em decisão de Tribunal de Contas' (Tema 899) . Posteriormente, o próprio TCU regulamentou o assunto por meio da Resolução TCU 344, de 11/10/2022, publicada em 21/10/2022, à luz do disposto na Lei 9.873/1999, estabelecendo que 'prescrevem em cinco anos as pretensões punitiva e de ressarcimento' nos processos de controle externo, conforme o art. 2º, da referida norma.
14.	Quanto ao termo inicial da contagem do prazo prescricional, o art. 4º prevê o seguinte:
Art. 4° O prazo de prescrição será contado:
I - da data em que as contas deveriam ter sido prestadas, no caso de omissão de prestação de contas;
II - da data da apresentação da prestação de contas ao órgão competente para a sua análise inicial;
III - do recebimento da denúncia ou da representação pelo Tribunal ou pelos órgãos de controle interno, quanto às apurações decorrentes de processos dessa natureza;
IV - da data do conhecimento da irregularidade ou do dano, quando constatados em fiscalização realizada pelo Tribunal, pelos órgãos de controle interno ou pelo próprio órgão ou entidade da Administração Pública onde ocorrer a irregularidade;
V - do dia em que tiver cessado a permanência ou a continuidade, no caso de irregularidade permanente ou continuada.
15.	No que se refere às causas de interrupção da prescrição, o art. 5º dispõe:
Art. 5º A prescrição se interrompe:
I - pela notificação, oitiva, citação ou audiência do responsável, inclusive por edital; 
II - por qualquer ato inequívoco de apuração do fato;
III - por qualquer ato inequívoco de tentativa de solução conciliatória; 
IV - pela decisão condenatória recorrível.
§ 1° A prescrição pode se interromper mais de uma vez por causas distintas ou por uma mesma causa desde que, por sua natureza, seja repetível no curso do processo.
§ 2° Interrompida a prescrição, começa a correr novo prazo a partir do ato interruptivo.
§ 3º Não interrompem a prescrição o pedido e concessão de vista dos autos, emissão de certidões, prestação de informações, juntada de procuração ou subestabelecimento e outros atos de instrução processual de mero seguimento do curso das apurações.
16.	No caso concreto, o termo inicial da contagem do prazo prescricional ocorreu em 19/12/2014 (data do conhecimento da irregularidade) , conforme inciso IV do art. 4º da Resolução 344/2022-TCU.
17.	Ademais, verificam-se, nos presentes autos, os seguintes eventos processuais interruptivos da prescrição, ocorridos tanto na fase interna, quanto na fase externa desta TCE:
17.1.	fase interna:
 Notificação do responsável em 05/1/2016 (peças 11/12) ;
 Defesa apresentada pelo responsável em 11/2/2016 (peça 13) ;
 Notificação do responsável após defesa em 6/4/2016 (peças 15/16) ;
 Nova apresentação de defesa em 18/4/2016 (peça 17) ;
 Parecer técnico 063/2016/SDR/CGCC de 7/6/2016 (peça 18) ;
 Parecer Financeiro 125/2016/DTCE/CDTCE/CGCONV/DGI/SECEX/MI, de 1/7/2016 (peça 20) ;
 Relatório do tomador de contas em 2/5/2017 (peça 26) ;
 Relatório complementar de TCE em 6/8/2019 (peça 32) ;
 Relatório de Auditoria do Controle Interno em 24/1/2020 (peça 46) ;
 Pronunciamento ministerial em 3/2/2020 (peça 49) .
17.2.	fase externa:
a)    Autuação do processo no TCU em 5/2/2020 (peça 50) ;
b)	Instrução para fins de citação em 1/2/2021 (peças 53/55) 
c)	Parecer do MP/TCU em 13/7/2021 (peça 57) 
d)	Despacho autorizando as citações em 10/2/2022 (peça 60) 
18.	Ao se analisar o termo inicial da contagem do prazo de prescrição, bem como a sequência de eventos processuais indicados no item anterior, os quais têm o condão de interromper a fluência do prazo prescricional, nos termos do art. 5º da Resolução TCU 344/2022, conclui-se que não houve o transcurso do prazo de 5 (cinco) anos entre cada evento processual e o seguinte. Portanto, levando-se em consideração o entendimento do STF acima mencionado, bem como a vigente regulamentação do Tribunal, não ocorreu, nos autos, a prescrição da pretensão sancionatória e ressarcitória para o TCU.
Avaliação da Prescrição Intercorrente
19.	A RESOLUÇÃO - TCU 344, de 11 de outubro de 2022, estabelece que:
Art. 8º Incide a prescrição intercorrente se o processo ficar paralisado por mais de três anos, pendente de julgamento ou despacho, sem prejuízo da responsabilidade funcional decorrente da paralisação, se for o caso. 
§ 1° A prescrição intercorrente interrompe-se por qualquer ato que evidencie o andamento regular do processo, excetuando-se pedido e concessão de vista dos autos, emissão de certidões, prestação de informações, juntada de procuração ou subestabelecimento e outros atos que não interfiram de modo relevante no curso das apurações.
§ 2° As causas suspensivas e interruptivas da prescrição principal também suspendem ou interrompem a prescrição intercorrente.
20.	Levando-se em consideração a vigente regulamentação do Tribunal, bem como os eventos processuais interruptivos da prescrição nas fases interna e externa, relacionados no item 17.1 e 17.2, acima, conclui-se que não houve o transcurso do prazo de 3  (três) anos entre as providências listadas, e consequentemente não ocorreu a prescrição intercorrente.
21.	Desta forma, verifica-se que nos presentes autos não houve a ocorrência da prescrição intercorrente, bem como também não ocorreu a prescrição quinquenal da pretensão punitiva e ressarcitória, nos termos do art. 11 da Resolução 344/2022-TCU.
Avaliação de Viabilidade do Exercício do Contraditório e Ampla Defesa
22.	Observe-se que embora o dano tenha como data original o dia 19/5/2011, a irregularidade somente foi constatada em visita in loco realizada no dia 19/12/2014. Ademais, como se trata de uma cessão irregular de equipamento público a particular, que provavelmente somente tenha sido devolvido à Prefeitura no ano de 2016, conforme ressaltado pelo MP/TCU em seu Parecer de peça 57 (vide item 14 do Parecer) , temos que a irregularidade se perpetuou, no mínimo, até esse exercício, de forma que a citação, embora tenha sido autorizada em 14/8/2021 (peça 58) , não teria sido realizada em prazo superior a dez anos, não existindo, assim, qualquer prejuízo à ampla defesa ou ao contraditório, de forma que o processo está apto para ser julgado.
Da validade das notificações
23.	Preliminarmente, cumpre tecer breves considerações sobre a forma como são realizadas as comunicações processuais no TCU. A esse respeito, destacam-se o art. 179, do Regimento Interno do TCU (Resolução 155, de 4/12/2002) e o art. 4º, inciso III, § 1º, da Resolução TCU 170, de 30 de junho de 2004, in verbis:
Art. 179. A citação, a audiência ou a notificação, bem como a comunicação de diligência, farse-ão:
I - mediante ciência da parte, efetivada por servidor designado, por meio eletrônico, fac-símile, telegrama ou qualquer outra forma, desde que fique confirmada inequivocamente a entrega da comunicação ao destinatário;
II - mediante carta registrada, com aviso de recebimento que comprove a entrega no endereço do destinatário;
III - por edital publicado no Diário Oficial da União, quando o seu destinatário não for localizado
 (...) 
Art. 3º As comunicações serão dirigidas ao responsável, ou ao interessado, ou ao dirigente de órgão ou entidade, ou ao representante legal ou ao procurador constituído nos autos, com poderes expressos no mandato para esse fim, por meio de:
I - correio eletrônico, fac-símile ou telegrama;
II - servidor designado;
III - carta registrada, com aviso de recebimento;
IV - edital publicado no Diário Oficial da União, quando o seu destinatário não for localizado, nas hipóteses em que seja necessário o exercício de defesa.
Art. 4º. Consideram-se entregues as comunicações:
I - efetivadas conforme disposto nos incisos I e II do artigo anterior, mediante confirmação da ciência do destinatário;
II - realizadas na forma prevista no inciso III do artigo anterior, com o retorno do aviso de recebimento, entregue comprovadamente no endereço do destinatário;
III - na data de publicação do edital no Diário Oficial da União, quando realizadas na forma prevista no inciso IV do artigo anterior.
§ 1º O endereço do destinatário deverá ser previamente confirmado mediante consulta aos sistemas disponíveis ao Tribunal ou a outros meios de informação, a qual deverá ser juntada ao respectivo processo.
 (...) 
24.	Bem se vê, portanto, que a validade da citação via postal não depende de que o aviso de recebimento seja assinado pelo próprio destinatário da comunicação, o que dispensa, no caso em tela, a entrega do AR em 'mãos próprias'. A exigência da norma é no sentido de o Tribunal verificar se a correspondência foi entregue no endereço correto, residindo aqui a necessidade de certeza inequívoca.
25.	Não é outra a orientação da jurisprudência do TCU, conforme se verifica dos julgados a seguir transcritos:
São válidas as comunicações processuais entregues, mediante carta registrada, no endereço correto do responsável, não havendo necessidade de que o recebimento seja feito por ele próprio (Acórdão 3648/2013-TCU-Segunda Câmara, Relator Ministro JOSÉ JORGE) ;
É prescindível a entrega pessoal das comunicações pelo TCU, razão pela qual não há necessidade de que o aviso de recebimento seja assinado pelo próprio destinatário. Entregandose a correspondência no endereço correto do destinatário, presume-se o recebimento da citação. (Acórdão 1019/2008-TCU-Plenário, Relator Ministro BENJAMIN ZYMLER) ;
As comunicações do TCU, inclusive as citações, deverão ser realizadas mediante Aviso de Recebimento - AR, via Empresa Brasileira de Correios e Telégrafos, bastando para sua validade que se demonstre que a correspondência foi entregue no endereço correto. (Acórdão 1526/2007-TCU-Plenário, Relator Ministro AROLDO CEDRAZ) 
26.	A validade do critério de comunicação processual do TCU foi referendada pelo Supremo Tribunal Federal, nos termos do julgamento do MS-AgR 25.816/DF, por meio do qual se afirmou a desnecessidade da ciência pessoal do interessado, entendendo-se suficiente a comprovação da entrega do 'AR' no endereço do destinatário:
Ementa: agravo regimental. Mandado de segurança. Desnecessidade de intimação pessoal das decisões do tribunal de contas da união. art. 179 do regimento interno do TCU. Intimação do ato impugnado por carta registrada, iniciado o prazo do art. 18 da lei nº 1.533/51 da data constante do aviso de recebimento. Decadência reconhecida. Agravo improvido.
O envio de carta registrada com aviso de recebimento está expressamente enumerado entre os meios de comunicação de que dispõe o Tribunal de Contas da União para proceder às suas intimações.
O inciso II do art. 179 do Regimento Interno do TCU é claro ao exigir apenas a comprovação da entrega no endereço do destinatário, bastando o aviso de recebimento simples
Da revelia dos responsáveis.
27.	No caso vertente, a citação dos responsáveis se deu conforme despacho de conclusão das comunicações processuais de peça 87, com a devida comprovação de notificação, consoante detalhamento abaixo:
- Valdecir Marcos Rebelatto - citação mediante edital de peça 85/86, realizada em 11/1/2023, após diversas tentativas de citação mediante ofício (peças 65, 78 e 81) ;
Altair Cardoso Rittes - citação enviada a endereço constante no sistema da Receita Federal (peça 64) , com ciência em 13/4/2022 (peça 73) , além de ofício enviado à Câmara dos Deputados, onde o responsável teve ciência de sua notificação em 29/3/2022 (peça 75, p. 31) .
28.	Nos processos do TCU, a revelia não leva à presunção de que seriam verdadeiras todas as imputações levantadas contra os responsáveis, diferentemente do que ocorre no processo civil, em que a revelia do réu opera a presunção da verdade dos fatos narrados pelo autor (Acórdão 1009/2018-TCU-Plenário, Relator: BRUNO DANTAS; 2369/2013 - TCU - Plenário, Relator: BENJAMIN ZYMLER e 2449/2013 - TCU - Plenário, Relator: BENJAMIN ZYMLER) . Dessa forma, a avaliação da responsabilidade do agente não pode prescindir da prova existente no processo ou para ele carreada. 
29.	Ao não apresentar sua defesa, os responsáveis deixaram de produzir prova da regular aplicação dos recursos sob suas responsabilidades, em afronta às normas que impõem aos gestores públicos a obrigação legal de, sempre que demandados pelos órgãos de controle, apresentar os documentos que demonstrem a correta utilização das verbas públicas, a exemplo do contido no art. 93 do Decreto-Lei 200/1967: 'Quem quer que utilize dinheiros públicos terá de justificar seu bom e regular emprego na conformidade das leis, regulamentos e normas emanadas das autoridades administrativas competentes.'
30.	Mesmo as alegações de defesa não sendo apresentadas, considerando o princípio da verdade real que rege esta Corte, procurou-se buscar, em manifestações dos responsáveis na fase interna desta Tomada de Contas Especial, se havia algum argumento que pudesse ser aproveitado a seu favor. Contudo, tal providência mostrou-se infrutífera, uma vez que as defesas apresentadas na fase interna desta TCE não foram suficientes para elidir a irregularidade.
31.	Em se tratando de processo em que a parte interessada não se manifestou acerca das irregularidades imputadas, não há elementos para que se possa efetivamente aferir e reconhecer a ocorrência de boa-fé na conduta da responsável, podendo este Tribunal, desde logo, proferir o julgamento de mérito pela irregularidade das contas, conforme os termos dos §§ 2º e 6º do art. 202 do Regimento Interno do TCU. (Acórdão 2064/2011-TCU-Primeira Câmara (relator: Ubiratan Aguiar) , 6.182/2011-TCU-1ª Câmara (relator: Weber de Oliveira) , 4.072/2010-TCU-1ª Câmara (Relator: Valmir Campelo) , 1.189/2009-TCU-1ª Câmara (Relator: Marcos Bemquerer) , 731/2008-TCU-Plenário (Relator: Aroldo Cedraz) .
CONCLUSÃO
32.	Em face da análise promovida na seção 'Exame Técnico', verifica-se que os responsáveis. não lograram comprovar a boa e regular aplicação dos recursos; instados a se manifestarem, optaram pelo silêncio, configurando a revelia, nos termos do §3º, do art. 12, da Lei 8.443/1992.
33.	Entende-se, ainda, pela inexistência da ocorrência da prescrição nos presentes autos, assim como também não teria se configurado qualquer prejuízo ao contraditório e ampla defesa.
34.	Tendo em vista que não constam dos autos elementos que permitam reconhecer a boa-fé dos responsáveis, sugere-se que as suas contas sejam julgadas irregulares, desde logo, nos termos do art. 202, § 6º, do Regimento Interno do TCU, com a imputação do débito atualizado monetariamente e acrescido de juros de mora, nos termos do art. 202, §1º do Regimento Interno do TCU, descontado o valor eventualmente recolhido, com a aplicação da multa prevista no art. 57 da Lei 8.443/1992.
35.	Por fim, entende-se que ante a gravidade das irregularidades, na qual o Sr. Altair Cardoso Rittes teria se aproveitado do cargo para entregar bem público a particular sem qualquer retorno, infringindo princípio da indisponibilidade do interesse público e do não enriquecimentos sem causa, deva ser aplicado ao mesmo a penalidade prevista no art. 60 da Lei nº 8.443/92.
PROPOSTA DE ENCAMINHAMENTO
35.	Diante do exposto, submetem-se os autos à consideração superior, propondo:
35.1.	considerar revel Altair Cardoso Rittes (CPF XXX.760.730-XX) e Valdecir Marcos Rebelatto - ME (CNPJ 18.722.745/0001-00) , para todos os efeitos, dando-se prosseguimento ao processo, com fulcro no art. 12, § 3º, da Lei 8.443/1992;
35.2.	julgar irregulares, nos termos dos arts. 1º, inciso I, 16, inciso III, alínea 'd', da Lei 8.443/1992, c/c os arts. 19 e 23, inciso III, da mesma Lei, as contas dos responsáveis adiante qualificados, condenando-os solidariamente ao pagamento das importâncias a seguir especificadas, atualizadas monetariamente e acrescida dos juros de mora, calculados a partir das datas discriminadas até a data da efetiva quitação do débito, fixando-lhes o prazo de quinze dias, para que comprove, perante o Tribunal, o recolhimento das referidas quantias aos cofres do Tesouro Nacional, nos termos do art. 23, inciso III, alínea 'a', da citada lei, c/c o art. 214, inciso III, alínea 'a', do Regimento Interno do TCU:
Débito relacionado aos responsáveis Altair Cardoso Rittes (CPF XXX.760.730-XX) e Valdecir Marcos Rebelatto - ME (CNPJ 18.722.745/0001-00) .
Irregularidade: aplicação de recursos federais, repassados por meio do Convênio 00950/2010 (Siafi 749326) , em finalidade diversa daquela previamente pactuada, sem autorização prévia do órgão repassador.
Débito:	
	Valor (R$) 
	Data de Ocorrência
	Identificador da parcela

	268.520,00
	19/5/2011
	D1

	9.158,50
	15/6/2012
	C1

Valor atualizado do débito (sem juros) em 10/2/2022: R$ 484.624,03
Responsáveis solidários: 
Altair Cardoso Rittes (CPF XXX.760.730-XX) ;
Valdecir Marcos Rebelatto (CPF XXX.325.419-XX - CNPJ 18.722.745/0001-00) .
Condutas:
autorizar ou permitir a utilização do britador objeto do Convênio 00950/2010 (Siafi 749326) em pedreira particular;
beneficiar-se indevidamente de recursos federais para realização de ações específicas, no âmbito do Convênio 00950/2010 (Siafi 749326) , destinado à aquisição de 01 Britador Móvel para recuperação e manutenção de estradas vicinais, cuja finalidade foi desvirtuada em seu proveito.
Nexo causal:
a utilização do objeto conveniado em atividade particular não ligada ao objetivo estabelecido no convênio, sem prévia autorização do concedente, resulta em prejuízo ao erário;
o benefício indevido dos recursos federais resultou no desvio de finalidade na aplicação dos recursos do Convênio 00950/2010.
Culpabilidade:
não há excludentes de ilicitude, de culpabilidade e de punibilidade; é razoável supor que os responsáveis tinham consciência da ilicitude de sua conduta; era exigível conduta diversa da praticada, qual seja, utilizar o bem apenas nos fins previstos no instrumento de transferência;
não há excludentes de ilicitude, de culpabilidade e de punibilidade; é razoável supor que o responsável tinha consciência da ilicitude de sua conduta; era exigível conduta diversa da praticada, qual seja, não se apropriar indevidamente de bens ou recursos públicos.
35.3	 aplicar aos responsáveis, individualmente, a multa prevista no art. 57 da Lei 8.443/1992 c/c o art. 267 do Regimento Interno do TCU, fixando-lhes o prazo de quinze dias, a contar da notificação, para que comprovem, perante o Tribunal (art. 214, III, alínea 'a', do Regimento Interno do TCU) , o recolhimento da dívida aos cofres do Tesouro Nacional, atualizada monetariamente desde a data do acórdão proferido por este Tribunal até a do efetivo recolhimento, se pagas após o vencimento, na forma da legislação em vigor;
35.4	autorizar, desde logo, a cobrança judicial das dívidas, caso não atendidas as notificações, na forma do disposto no art. 28, inciso II, da Lei 8.443/1992; 
35.5	autorizar também, desde logo, se requerido, com fundamento no art. 26 da Lei 8.443, de 1992, c/c o art. 217, §§ 1º e 2º do Regimento Interno do TCU, o parcelamento das dívidas em até 36 parcelas, incidindo, sobre cada parcela, corrigida monetariamente, os correspondentes acréscimos legais, fixando-lhes o prazo de quinze dias, a contar do recebimento da notificação, para comprovarem, perante o Tribunal, o recolhimento da primeira parcela, e de trinta dias, a contar da parcela anterior, para comprovar os recolhimentos das demais parcelas, devendo incidir, sobre cada valor mensal, atualizado monetariamente, os juros de mora devidos, no caso do débito, na forma prevista na legislação em vigor, alertando os responsáveis de que a falta de comprovação do recolhimento de qualquer parcela importará o vencimento antecipado do saldo devedor, nos termos do § 2º do art. 217 do Regimento Interno deste Tribunal;
35.6	considerar graves as irregularidades cometidas e, com fulcro no art. 60 da Lei 8.443/1992, inabilitar o Sr. Altair Cardoso Rittes (CPF XXX.760.730-XX) para o exercício de cargo em comissão ou função de confiança no âmbito da Administração Pública;
35.7	enviar cópia do Acórdão a ser prolatado, bem como do Relatório e do Voto que o fundamentarem à Procuradoria da República no Estado de Santa Catarina, nos termos do à § 3º do art. 16 da Lei 8.443/1992, c/c o § 7º do art. 209 do Regimento Interno do TCU, para adoção das medidas cabíveis, informando que a presente deliberação, acompanhada do Relatório e do Voto que a fundamenta, está disponível para a consulta no endereço www.tcu.gov.br/acordaos, além de esclarecer que, caso requerido, o TCU poderá fornecer sem custos as correspondentes cópias, de forma impressa; e
35.8	enviar cópia do Acórdão que vier a ser proferido ao Ministério da Integração e do Desenvolvimento Regional e aos responsáveis, para ciência, informando que a presente deliberação, acompanhada do Relatório e do Voto que a fundamenta, está disponível para a consulta no endereço www.tcu.gov.br/acordaos, além de esclarecer que, caso requerido, o TCU poderá fornecer sem custos as correspondentes cópias, de forma impressa.".
É o relatório.

não há.

Procuradora-Geral Cristina Machado da Costa e Silva.

TOMADA DE CONTAS ESPECIAL. CONVÊNIO. NÃO COMPROVAÇÃO DA REGULAR APLICAÇÃO DOS RECURSOS REPASSADOS. DESVIO DE FINALIDADE. CITAÇÃO. REVELIA. IRREGULARIDADE DAS CONTAS. INOCORRÊNCIA DA PRESCRIÇÃO. IMPUTAÇÃO DE DÉBITO E MULTA. INABILITAÇÃO DO RESPONSÁVEL PARA O EXERCÍCIO DE FUNÇÃO DE CONFIANÇA OU CARGO COMISSIONADO.

TOMADA DE CONTAS ESPECIAL (TCE)

Unidade de Auditoria Especializada em Tomada de Contas Especial (AudTCE).

Em julgamento, tomada de contas especial instaurada pelo extinto Ministério do Desenvolvimento Regional em desfavor de Altair Cardoso Rittes em razão da não comprovação da regular aplicação dos recursos repassados por meio do Convênio 00950/2010 (Siafi 749326) , firmado entre o Ministério da Integração Nacional e o Município de Dionísio Cerqueira/SC, tendo por objeto a "aquisição de um britador móvel para recuperação e manutenção de estradas vicinais".
2.	O ajuste foi firmado no valor de R$ 275.000,00, sendo R$ 269.500,00 à conta do concedente e R$ 5.500,00 referentes à contrapartida do convenente. Teve vigência de 14/12/2010 a 18/5/2012, com prazo para apresentação da prestação de contas em 18/6/2012. Os repasses efetivos da União totalizaram R$ 269.500,00.
3.	Apresentadas as prestações de contas, a área técnica do órgão concedente verificou in loco que o britador estava operando em uma pedreira particular, caracterizando-se o desvirtuamento dos objetivos do convênio, o que levou à glosa da totalidade dos recursos repassados e à instauração da tomada de contas especial. Transcrevo, a propósito, excerto do relatório de visita técnica in loco (peça 10, p. 1) :
" (...) Vistoria teve por objetivo verificar a aquisição de UM BRITADOR MÓVEL NOVO PARA RECUPERAÇÃO E MANUTENÇÃO DE ESTRADAS VICINAIS, sendo este o objeto do Convênio n° 749326/2010. (...) 
Inicialmente nos dirigimos à prefeitura onde fomos recebidos por servidores da prefeitura. Nesta oportunidade, procedemos vistas ao Processo Licitatório 102/2011 para aquisição do britador e também ao Processo n° 014/2014 para fornecimento de brita ao Município de Dionisio pela Empresa VALDECIR MARCOS REBELATTO, ver documentos anexos. Pela análise do certame do fornecimento da brita percebe-se que o preço do fornecimento foi comercial e não há referência ao britador objeto do convênio em questão.
Este fato torna-se importante, pois o britador foi localizado em operação na PEDREIRA REBELATTO, que é uma empresa privada e não foi esclarecido em quais circunstâncias o objeto do convênio tinha sido cedido a um particular. Foi constatado que o britador não tinha placa de patrimônio do município nem identificação de compra com recursos federais.
Ficou claro para esta área técnica que o convênio não atingiu os objetivos propostos nem beneficiando o público-alvo do convênio, pois a prefeitura justificou a aquisição de tal equipamento da seguinte forma: ... No caso deste plano de trabalho, aquisição de 01 CONJUNTO DE BRITAGEM MOVEL, reduzimos mais ainda o custo em manutenção e melhorar os serviços prestado. Deste modo estamos contribuindo com o escoamento da produção agrícola, artesanato, enfim oferecer condições de que a produção chegue até os centros de comercialização...que tem como objetivo final melhorar novos arranjos produtivos e as condições de vida da população regional...
Pelos fatos relatados acima, concluímos que houve desvirtuamento dos objetivos do convênio, não atingindo este, os objetivos inicialmente propostos. Concluímos que o público-alvo inicialmente proposto como beneficiário não está usufruindo direta nem indiretamente da aquisição de tal máquina pela prefeitura.
Desta forma sugerimos glosa total dos recursos do Convênio n° 749326 2010".
4.	No âmbito desta Corte de Contas, o Ministério Público junto ao TCU (peça 57) propôs a inclusão da empresa conhecida como Pedreira Rebelatto (Valdecir Marcos Rebelatto - ME) , beneficiária do equipamento, como responsável solidária nos autos. Acatei a proposta consoante despacho de peça 58.
5.	Os responsáveis foram regularmente citados, entretanto, não recolheram o débito, nem apresentaram suas alegações de defesa. Por não atenderem às citações, os responsáveis devem ser considerados revéis para todos os efeitos, com o regular prosseguimento do processo, consoante previsto no art. 12, § 3º, da Lei 8.443/92.
6.	Pois bem. O processo de tomada de contas especial, tendo em vista a sua natureza jurídica e a sua finalidade de avaliar a correta aplicação de recursos públicos por parte daquele que o geriu, é eminentemente documental, cabendo ao gestor apresentar os documentos exigidos pela lei para comprovar a utilização dos recursos para o atendimento de uma finalidade pública.
7.	No caso concreto, houve desvio de finalidade na utilização de bem adquirido com recursos federais, restando desatendido o interesse público, o que enseja a responsabilização tanto do gestor público quanto do particular beneficiário. Consoante já deliberou essa Corte de Contas:
"O desvio de finalidade pode ocorrer tanto no emprego dos recursos do ajuste em objeto diverso daquele pactuado quanto na destinação do objeto pactuado em finalidade diversa para a qual foi construído e/ou adquirido" (Acórdão 846/2013-TCU-Plenário, rel. Min. José Jorge) .
8.	Ante a inocorrência das prescrições ressarcitória e punitiva Ee a ausência de qualquer elemento de defesa que por eles possa ser aproveitado, o que impede a aferição da boa e regular aplicação dos recursos públicos, acompanho os pareceres uniformes constantes dos autos no sentido de julgar irregulares as contas dos responsáveis, condenando-os em débito pela totalidade dos recursos federais repassados.
9.	Pertinente, também, a aplicação individual da multa prevista no art. 57 da Lei 8.443/1992, cujo valor proponho seja fixado em R$ 50.000,00 (cinquenta mil reais) , equivalente a 10% do montante atualizado do débito.
10.	Por fim, considero que a utilização de recursos públicos para financiar atividade estritamente privada, com fins lucrativos e diversa dos objetivos do convênio em questão e em detrimento do interesse público constitui irregularidade grave que enseja a sanção de inabilitação para exercício de função em confiança ou cargo comissionado, nos termos do art. 60 da Lei 8.443/1992. Fixo, portanto, esse período de inabilitação no limite mínimo de cinco anos. 
Ante o exposto, VOTO pela adoção da minuta de acórdão que submeto a este Colegiado.
TCU, Sala das Sessões, em 26 de abril de 2023.
JORGE OLIVEIRA 
Relator